【裁判字號】    89,訴,825
【裁判日期】    890830
【裁判案由】    妨害自由等
【裁判全文】
臺灣臺北地方法院刑事判決                          八十九年度訴字第八二五號
    公  訴  人  臺灣臺北地方法院檢察署檢察官
    被      告  乙○○
右列被告因妨害自由等案件，經檢察官提起公訴（八十九年度偵字第九四二八號），
本院判決如左：
    主  文
乙○○連續乘他人急迫貸以金錢，而取得與原本顯不相當之重利，處有期徒刑伍月，
如易科罰金以參佰元折算壹日。
    事  實
一、乙○○自民國八十八年間起在台北縣新店市○○路○段一八五號二樓經營「巨堡
    代書事務所」，嗣甲○○因經商急需資金周轉，乃透過友人介紹於八十九年二月
    三日至上址借款新台幣（下同）二十萬元，詎乙○○竟趁甲○○之急迫而基於概
    括之犯意，與之約定上開二十萬元借款須以每八天為一期，每期繳付利息四萬元
    ，同時於借款時即預扣首期利息僅交付十六萬元，而賺取與原本顯不相當之重利
    ，同年二月十一日屆期後，甲○○即透過渠在萬泰商業銀行帳戶轉帳十五萬元予
    乙○○，餘五萬元則支付現金還款。後甲○○又因急需用錢，於同年三月十日至
    上址向乙○○借款二十五萬元，乙○○乃再度與之約定於借款時即預扣首期利息
    五萬元，亦即實際僅交付二十萬元，並須提供身分證、營利事業登記證等證件為
    擔保，因而賺取與原本顯不相當之利息，同年三月二十一日甲○○透過前開帳戶
    轉帳第二期之部分利息款四萬六千元予乙○○，惟因渠未能準時繳付利息，經要
    求須另付二萬元違約金，乃於同年三月廿八日自前開帳戶先後轉帳二萬元及五萬
    元予乙○○繳付違約金及第三期利息款。其後甲○○無力再繳付本息，乙○○乃
    約渠於同年五月三日晚間六時許至上址解決債務，惟甲○○依約前往後未能提出
    確實還款方式，且天色已黑乃留在上址過夜，翌（四）日與乙○○協商至下午四
    時始行離去。嗣為警據報查知上情，並於同年月五日下午五時三十分許，至上址
    扣得甲○○之身分證、營利事業登記證等證件（業已發還予甲○○）。
二、案經臺北縣警察局新店分局報請台灣台北地方法院檢察署檢察官偵查起訴。
    理  由
一、訊據被告乙○○矢口否認有何重利犯行，辯稱：甲○○確實曾於右揭時、地先後
    向其借貸二十萬元及二十五萬元，但事實上二人係認識多年之友人，八十九年二
    月三日甲○○至上址向其借了二十萬元，其分兩次各給了她十萬元，總共是二十
    萬元，並非十六萬元，且原本說好利息是每十萬元每月收取三千元之利息，事後
    甲○○在十幾天後就還其二十萬元，一部份用匯款，一部份是現金，其也沒向她
    收利息，之後甲○○又陸陸續續向其借了幾次幾千元，也都陸續有還，同年三月
    十日甲○○又表示沒錢繳房貸，想要再借二十五萬元，由於先前借款尚有部分未
    還，而此次借款也說每月每十萬元要付三千元利息，因此扣除利息及欠款，所以
    最後只給二十萬元，事後甲○○因為表示無力還款，所以便提供渠身分證及營利
    事業登記證等資料，想要以她開設咖啡廳之相關資料向銀行辦理貸款，事後資料
    不齊全且營業額也沒有達到申辦銀行貸款之下限，因此才沒幫她辦，並於同年五
    月三日通知甲○○前來協商如何還款云云。經查，右揭事實，業據被害人甲○○
    於警訊時指訴綦詳，並有甲○○在萬泰商業銀行所開設之綜合存款第00000
    0000000號帳戶存摺、搜索扣押筆錄及甲○○所領回身分證及台北縣營利
    事業登記證、歇業註銷登記申請書使用統一發票購買證、營業人銷售額及稅額申
    報書、房屋租賃契約書等正本所出具之領據附卷可憑，而渠於警訊中所述歷次轉
    帳還款之情節，經核卷附前開綜合存款所示轉帳日期暨金額均屬相符，參以被告
    亦不否認被害人有前開轉帳還款之事實，且其一再陳稱被害人係其多年好友、夙
    無仇隙，故衡諸常情，倘被告確曾無息借款幫助被害人，被害人焉會「恩將仇報
    」故於前開警訊為不利於被告之指訴？是被害人嗣後雖翻異前詞，並於本院調查
    程序中改稱被告或向之收取月息二分，或部分未收取利息、部分收取六千元利息
    云云，然該計息方式與被告實際交付之金額不符，且與被告之辯解亦差異甚大，
    顯見被害人係因事後已清償被告所欠款項，欲求息事寧人方為前開迴護之陳述，
    自難採信，從而被害人於警訊中之指訴，堪信屬實。而渠倘非亟需資金周轉，焉
    需以借款二十萬元、每八天即需支付利息四萬元，或借款二十五萬元，於十八天
    內即先後支付二次各五萬元之利息，並均於借款時即先預扣首期利息四萬及五萬
    元之苛刻條件向被告借款，亦足判被害人當時經濟狀況確陷困窘急迫。是本件事
    證明確，被告犯行堪以認定，應予依法論科。
二、核被告所為，係犯刑法第三百四十四條之重利罪。其先後多次二次重利犯行，時
    間緊接，方法相同，所犯又係構成要件相同之罪名，顯係基於概括犯意而為之，
    應依連續犯之規定，以一罪論並加重其刑。爰審酌被告乘被害人之急迫貸予金錢
    ，而賺取與原本顯不相當重利，並參酌其犯罪動機、目的、手段、所生危害及犯
    罪後態度等一切情狀，量處如主文所示之刑，並諭知易科罰金之折算標準，以示
    懲儆。
三、公訴意旨另以：被告乙○○因被害人甲○○嗣後無力繳付本息，乃於八十九年五
    月三日下午六時許約被害人前往上址解決債務，並與姓名年籍不詳之四名男子共
    同限制甲○○之行動迄翌日下午四時許，方同意被害人離去，因認被告尚涉有刑
    法第三百零二條之妨害自由罪嫌。按犯罪事實應依證據認定之，無證據不得推定
    其犯罪事實，刑事訴訟法第一百五十四條定有明文。是事實之認定，應憑證據，
    如未能發現相當證據，或證據不足以證明，自不能以推測或擬制之方法，為裁判
    基礎。且認定犯罪事實所憑之證據，雖不以直接證據為限，而包括間接證據在內
    ，然無論直接或間接證據，其為訴訟上之證明，須於通常一般之人均不致於有所
    懷疑，而得確信其為真實之程度者，始得據之為有罪之認定，倘其證明尚未達到
    此一程度，而有合理性懷疑之存在時，即無從為有罪之認定，最高法院著有四十
    年台上字第八六號判例及七十六年台上字第四九八六號判例可資參照。查公訴人
    認被告涉有前開罪嫌，無非係以被害人甲○○於警訊中之指訴，及其在上址停留
    之時間近一日，顯遭外力之限制以為論據。惟訊之被告堅決否認有為前開妨害自
    由犯行，辯稱：被害人是因為要請她朋友或母親前來幫忙還錢才留在上址，而其
    等了很久都沒人來便先離開了，該代書事務所內，平日雖尚有沈勤財、詹哲虎、
    賴萬金及吳德勝等人，但當日均未與甲○○接觸，且吳德勝係因為家在南部，所
    以才會留在該處過夜，其並沒有叫人負責留下來看守她等語。而被害人甲○○於
    偵查及本院調查程序中亦陳稱：當天他們公司雖然尚有幾位在，不過並沒有在被
    告辦公室內，是直到晚上時有個人住在該處，才留下來過夜，但不是負責看管，
    另被告於渠到事務所時只是問要怎麼清償，並希望渠能提出保證，由於渠表示無
    力清償，被告便要渠想出解決之方式才離開，且說話的口氣並沒有很兇，後來渠
    因為身上沒錢、離家又很遠，所以才會留下來過夜，到隔天下午被告便叫渠回去
    想辦法等語在卷，經核與證人沈勤財、詹哲虎、賴萬金及吳德勝於本院調查程序
    中到庭證稱：當天被害人到事務所找被告，由於被告辦公室與其他人有隔開，所
    以並不清楚被害人留下來過夜之事，而吳德勝是因為那陣子剛好北上找工作，所
    以順便借住在事務所內，並因為晚上十二點多曾看到被害人進出辦公室兩次，且
    睡前看到被告之辦公室登還亮者，才知被害人還在，但非特地留下看管等情相符
    ，參以被告苟有意藉限制被害人行動自由之方式來強迫渠還款，何以事後又在被
    害人分文未償時同意讓渠先行離去。是被告之辯解雖與被害人於偵、審中所為之
    陳述稍有出入，然本院既查無其他積極之證據，足認被害人確係在遭受被告（及
    沈勤財、詹哲虎、賴萬金與吳德勝等人）以強暴、脅迫或其他非法之方法限制行
    動自由，始會延至翌日下午四時始行離開，自難僅因前開事實，即遽認被告確有
    妨害自由之犯行。惟公訴人認此與前揭論罪科刑部分，有牽連犯之裁判上一罪法
    律關係，爰不另為無罪之諭知。
據上論斷，應依刑事訴訟法第二百九十九條第一項前段，刑法第五十六條、第三百四
十四條、第四十一條，罰金罰鍰提高標準條例第一條前段、第二條，判決如主文。
本案經檢察官劉雪惠到庭執行職務
中    華    民    國      八十九      年      八      月      三十      日
                                      臺灣臺北地方法院刑事第五庭
                                          法  官  林翠華
右正本證明與原本無異。
如不服本判決，應於判決送達後十日內，向本院提出上訴狀。
                                          書記官  林明龍
中    華    民    國      八十九      年      九      月       四       日
附錄本案論罪科刑法條全文：刑法第三百四十四條
乘他人急迫、輕率或無經驗，貸以金錢或其他物品，而取得與原本顯不相當之重利者
，處一年以下有期徒刑、拘役或科或併科一千元以下罰金。


司法院資訊處製作；財團法人民間司法改革基金會備份。
